# 同一控制下企业合并期初数调整

提问人：lyablb 时间：2017-01-09 17:45:56
陈版，你好：
背景：A、B同为P集团二级子公司，C为为A公司的二级子公司， 2016 年，A公司拟将C公司股权全部转让给B公司，P集团拟将所持B公司股权全部转让给A公司。 问题： 1 、A公司拟将C公司股权全部转让给B公司，因是同一控制下企业合并，需调整期初数，是否可以理解为 2016 年期初合并中，C公司的期初数应在B公司合并层面增加资产负债、而在A公司合并层面减少C公司的资产负债？调整期初数是否应在 2015 年度进行合并调整，借：长投；贷：资本公积；贷：支付对价？ 2 、P集团拟将所持B公司股权全部转让给A公司，因是同一控制下企业合并，在A公司合并报表层面需要做一笔借：资本公积；贷：留存收益。如果B公司的留存收益都为负数的情况下，是否在合并层面继续做这笔调整。并且这笔调整是否可以理解为对合并后单家A公司报表的调整，如果不是的话，在合并层面长投已将对方净资产抵消掉，做这笔分录的意义不大啊，一直对这笔调整不太理解。 非常感谢陈版。

回答人：chenyiwei
如果你所说的交易步骤构成一揽子交易，则最终将形成A-B-C的三层架构。在这一过程中，A并未丧失过对C的控制权，因此C应自始至终包含于A的合并报表范围之内。对於B的合并报表而言，取得C的控制权构成一项同一控制下合并。对A而言，可以理解为取得了对重组前的B的控制权，按同一控制下合并在合并报表层面调整B的年初数。 A的合并报表层面应恢复B的留存收益，如果B的留存收益为负数，则增加A的合并报表层面的资本公积。

提问人：lyablb 时间：2017-01-10 17:22:24
感谢陈版的回复，关于这个问题我还有几个疑问向您请教： 1 、以上交易不视为一揽子交易。在调整B公司期初数的时候，如果出具 2016 年报告，报告中 2015 年上期报表数据是否应该在B公司的合并层面增加，在A公司的合并层面做减少？ 2 、“如果B的留存收益为负数，则增加A的合并报表层面的资本公积”是否可以理解为同控合并下，被收购方留存收益为 10 ，收购方如果资本公积大于 10则正常冲减，如小于 10 ，不够部分用收购方留存收益冲减？如被收购方留存收益为负，增增加收购方的资本公积？ 3 、关于一验资业务请教。B为A公司的子公司，B同时持有A公司股份，P集团公司拟将所持B公司的股份，作为资产增资给A公司，该业务出具验资报告的情况下，B公司持有A公司的股份，是否可以认定为出资不实? 谢谢陈版

回答人：chenyiwei
1 、B取得C的控制权按同一控制下合并处理，需调整合并报表的前期比较数据；但A也应当合并C直到处置日，不能视同在期初已经减少。而且事实上最终A仍然是控制C的。 2 、B的留存收益（负数）也应体现在A的合并报表中。由于恢复B的留存收益减少了A的合并报表层面的留存收益，对应地就要增加合并报表层面的资本公积以平衡。 3 、关键看验资时对作为出资的B公司股份的价值如何认定，是否合理地剔除了其中库存股的价值。

提问人：lyablb 时间：2017-01-12 17:24:36
陈版，非常感谢您的回复！ 关于“需调整合并报表的前期比较数据”我一直没有理解上去，实务应该如何操作。可不可以理解为调整期初合并报表的留存收益吗？借：资本公积 贷：留存收益（这比分录应该在上期还是本期呢），然后，A公司还需将本期C公司处置日前的报表合并进来，B公司只要合并处置日后的C公司财务报表？谢谢陈版。

回答人：chenyiwei
我以前在版面上说过一个同一控制下前期比较数据调整的简化处理方法，你可以搜一下看看。

提问人：lyablb 时间：2017-01-13 15:58:28
陈版，你好 我自己整理了一下思路，但有两个地方没想清楚应该具体应该如何操作，还希望得到您的指导。 首先：同一控制下企业合并，合并方与被合并方需编制比较报表，设定合并日为 2016 年 9 月 30 日。在期初（ 2015 年 12 月 31 日）合并试算平衡表编制合并方与被合并方的资产负债表以及利润表的合计，编制：借：股本、资本公积、留存收益；贷：资本公积。同时编制：借：资本公积；贷：留存收益。假定没有关联往来和关联交易。 其次，在 2016 年 9 月 30 日编制合并试算平衡表，我习惯以权益法进行抵消分录的编制，借：长期股权投资（这个位置是用长期股权投资还是资本公积？）；贷：期初未分配利润；投资收益（本期）。
借：期初股本、资本公积、留存收益；贷：长期股权投资；借：期初未分配利润；借：投资收益；贷：期末未分配利润。关键一步：
本期是否同样编制：借：资本公积；贷：留存收益（这笔分录是否需要在合并日以后的每年合并财务报表都需要编制的分录？）
问题： 1 、看过您之前的帖子，有说关于被合并方本期1-9月的业绩还归属于原股东的业绩，这样不考虑1-9月的业绩，那这样期初的利润表也不应该纳入合并表，只纳入资产负债表？ 2 、以上两个涂黄色的括号后的分录是否正确。 还请陈版指正，谢谢。

回答人：chenyiwei
1 、被合并方在合并日前的比较期间的利润表，应纳入合并方的合并报表，除非该被合并方最初是在报告期内通过非同一控制下合并被纳入目前的最终控制方的合并报表范围的（《企业会计准则解释第 6 号》第二条）。
2 、同一控制下合并，在编制合并日前的财务报表时，只需将合并方和被合并方报表按相同项目相加的原则进行汇总（但被合并方的实收资本与合并方的资本公积相加），再正常抵销内部交易和内部往来即可。因为此时不存在对被合并方的长期股权投资，所以不涉及长期股权投资和被合并方权益抵销的问题。在合并日所在年度的合并报表中，应体现为于合并日按所支付的合并对价的账面价值冲减资本公积的处理效果。
如果被合并方自其设立日开始就一直处于目前的最终控制方的控制下，且最终控制方享有权益的比例未发生过变化，则在编制合并报表追溯重述前期比较数据时，可以采用以下简化方法： （ 1 ）将合并方和被合并方的报表中的资产、负债、损益类各报表项目按“相同项目简单加总”的方法直接加总； （ 2 ）对于被合并方的权益类项目，首先根据合并日持有的购自最终控制方及同一控制下实体的股权比例，计算出每个权益项目中归属母公司股东的部分和归属于少数股东的部分，将归属于少数股东部分的权益合计数计入合并资产负债表中的少数股东权益，将实收资本、资本公积中的归属于母公司股东的部分与合并方的资本公积相加，将盈余公积、未分配利润中的归属于母公司股东的部分与合并方的未分配利润相加，将其他综合收益中归属于母公司股东的部分与合并方的其他综合收益相加。 （ 3 ）根据被合并方各期净利润和其他综合收益发生额乘以（ 1 －合并日持有的购自最终控制方及同一控制下实体的股权比例）
得出少数股东损益和归属于少数股东的其他综合收益金额，其余为归属于母公司股东的净利润和其他综合收益金额。 （ 4 ）按常规方法抵销合并方与被合并方之间的内部往来和内部交易。 （ 5 ）于合并日，在合并报表层面应将除了合并方自身股权以外的其他形式的合并对价的账面价值冲减资本公积，将以合并方自身增发股份方式支付的合并对价中对应的实收资本或股本金额从资本公积转入实收资本或资本公积。

提问人：zengfengxia 时间：2017-01-16 17:26:50
陈版，A公司与B公司为同一集团内企业，B公司原净资产 100 ，为集团全资子公司，A公司增资 3000 ，取得B公司60%股权， 2016 年因A公司增资，合并报表内少数股东权益较年初有大幅增加。 处理意见：A公司合并报表中B公司期初净资产追溯调整按100*0.6调整增加资本公积， 2016 年视同A公司与集团同比例出资，其中少数股东部分由A公司代为承担，计入资本公积。这样理解对吗？

回答人：chenyiwei
也可以这样理解。